行  政  法  院  判  決                          八十八年度判字第二四六一號
    原      告  乙○○
                         送.
                              .
    被      告  財政部臺灣省北區國稅局
右當事人間因綜合所得稅事件，原告不服行政院中華民國八十七年八月二十七日台八
十七訴字第四二二一五號再訴願決定，提起行政訴訟，本院判決如左︰
    主  文
原告之訴駁回。
    事  實
緣原告之配偶甲○○八十年度綜合所得稅結算申報，被告以其漏報原告取自國防部中
山科學研究院（以下簡稱中科院）之薪資所得計新台幣（下同）二三六、八六二元，
乃核定補徵稅額一四、二一二元，原告不服，就取自中科院薪資所得二三六、八六二
元，申經復查結果，未准變更，提起訴願、再訴願，均遭決定駁回，遂提起行政訴訟
，茲摘兩造訴辯意旨於次：
原告起訴意旨及補充理由略謂：一、系爭所得（品位加給、技術加給部分）應免徵所
得稅：（一）按民國五十五年中華民國政府最高當局鑑於國際情勢日緊，國防科技必
須力求自主，以使國家屹立不搖，遂根據動員戡亂時期臨時條款第四條戡亂時期本憲
政體制授權總統得設置動員戡亂機構，決定動員戡亂有關大政方針。第五條總統為適
應動員戡亂需要，得調整中央政府之行政機構、人事機構及其組織所授予的權力，創
立中科院，並依據憲法第一百六十五條國家應保障教育、科學、藝術工作者之生活，
並依國民經濟之發展，隨時提高其待遇，第一百六十六條國家應獎勵科學之發明與創
造，保護有關歷史、文化、藝術之古蹟、古物。第一百六十七條國家對於左列事業或
個人，予以獎勵或補助．．．三、於學術或技術有發明者。．．．為法源，核予中科
院非軍職員工部分所得（即品位加給、技術加給）免徵所得稅之租稅優惠，並稍為彌
補軍文職人員（至今軍官品位加給仍為免稅）同工不同酬之憾，並為網羅滯留海外人
才，歸國效命之有利因素。以憲法為國家之根本大法，第一百七十一條法律與憲法牴
觸者無效之法定鐵則，原告據此主張被告及其上級督導機關財政部引用稅捐稽徵法第
二十一條第一款追課五年稅之處分事件顯然無效。蓋部分免稅突然轉為全部所得皆為
應稅所得，實為實質的降低待遇措施，自難謂無牴觸憲法第一百六十五條依國民經濟
之發展，隨時提高其待遇之保障。就中科院之命名、創立時之背景動機、及三十餘年
的發展成就（IDF 戰鬥機、雄蜂、天弓、天劍等飛彈及其他可公開或不可公開之成就
、各級研究人員之研究心得），自有憲法第一百六十五條、第一百六十六條、第一百
六十七條第三項之適用，應為無可置疑之事實。（二）再按「個人之綜合所得總額，
以其全年左列各類所得合併計算之．．．第三類：薪資所得．．．凡公、教、軍、警
、公私立事業職工薪資及提供勞務者之所得：薪資所得之計算，以在職務上或工作上
取得各種薪資收入為所得額。前項薪資包括：薪金、俸給、工資、津貼、歲費、獎金
、紅利、各種補助費及按月或按年分期給付之退休金或養老金．．．。」為所得稅法
第十四條第一項第三類所明定。同法第四條第八款「左列各種所得，免納所得稅．．
．八、中華民國政府或外國政府，國際機構、教育、文化、科學研究機關、團體，或
其他公私組織，為獎勵進修、研究或參加科學或職業訓練而給與之獎學金及研究、考
察補助費等。但受領之獎學金或補助費，如係為授與人提供勞務所取得之報酬不適用
之」中之但書規定，顯然為德不彰，牴觸憲法第一百六十七條國家應獎勵科學之發明
與創造．．．第一百六十七條第三項．．．於學術或技術有發明者．．．之保障。試
問如沒有經年累月實驗證明，再放大架設等實際勞務（心）之提供，何來科學之發明
與創造，學術與技術之發明，原告據此主張，系爭之中科院代表國家所核予國防科技
人才之品位加給（技術加給），不論發放之形式如何，皆有憲法第一百六十六條、第
一百六十七條所明定獎勵措施所引伸出租稅優惠之免稅規定之適用。二、政府機關對
人民之信賴應予保護：（一）又按「機關之間對法條施行若有爭議，在爭議未確定前
，如對人民權益有所影響，應選擇對人民最有利之方法為之」。此法治國家行政權作
用時之基本原則下，為避免侵害人民的權利，依應為之當然限制。況且，如果其中之
一機關施行之結果是對人民有利之授益處分，且其依據是之前即已核定所為之行政命
令或機關與人民簽訂契約時即為之固有宣示，則縱或與其他機關間有爭議，最後結果
如何，也不能因此否認原有之授益結果，加以追回，或有追回之必要時，亦應由做成
授益決定之機關代為負擔。而此行政作用上之限制，是基於基本法理「誠信原則」，
乃衍伸至行政法上即為「信賴保護原則」及「不溯及既往原則」之原理而生，以避免
人民對國家法治之不信任，而導致其他惡劣之後果，參照鈞院七十年度判字第九七五
號、七十一年度判字第一一一○號、七十九年度判字第二○九五號裁判要旨。（二）
故公法之爭訟，應有「信賴保護原則之適用」（參照鈞院七十六年判字第四七四號判
決），蓋不管行政機關之決定是否合法，除了重大且明顯之瑕疵或其違法係可歸責於
納稅義務人外，行政機關之行為一經表露於外，人民通常會對其所造成「法律狀態」
之存續寄以信賴，並依之作為行為依據，此種依據信賴，應受保護，否則人民將生活
於一不確定之法律狀態中。(1)查本案品位加給（或技術加給）應否課徵所得稅，在六
十八年財政部雖擬具辦法於六十八年十一月八日台六十八財稅字第一一二○四號報行
政院函准備查在案，並以台財稅第三八五○一號函復國防部；國防部及中科院秉此遵
循往例，就系爭所得仍依憲法第一百六十六條、第一百六十七條所衍伸出的租稅優惠
獎勵措施（即所得稅法第四條第八款，非但書部分）認定為免稅所得，因此並未開立
扣繳憑單於原告。甚者，稅捐稽徵機關逐年審閱中科院相關之會計資料，對系爭金額
未予扣繳乙節，皆認同中科院之主張，未予置喙，可證稅捐稽徵人員亦認定該所得為
研究補助費。就所得稅法第九十五條稽徵機關應隨時調查扣繳義務人對於有關扣繳報
告是否確實，並督促依照本法規定扣款繳納所授於稅捐稽徵人員法定稽徵認定權責，
從五十五年中科院創立以至八十年長達二十五年的認證下，原告據此認為就領受自中
科院代表國家所核予品位加給（技術加給）免稅待遇之法定效力生效，為無可置疑之
事實，信賴保護原則亦因而確立。(2)再就財稅機關之作為以觀，除前項所述外，財政
部賦稅署於八十年一月四日就納稅義務人所提出中科院非軍職人員薪資未盡合理之建
言，移交桃園縣稅捐稽徵處查明，經該處大溪分處派員調查瞭解，結果略以：「據中
科院稱其員工薪資係分本俸及品位加給（技術加給）兩部分，本俸依法課稅。至品位
『技術』加給依所得稅法第四條第八款規定為研究補助費，依法免納所得稅。」並函
復納稅義務人略以：「中科院員工研究（技術）加給，係政府為獎勵科技人員科技研
究工作之研究補助費，此研究補助費台端建議應改成單一薪俸核課綜合所得稅，以健
全所得稅制，此案俟所得稅法修正時將一併建議上級單位參採」。本案系爭所得依上
開所陳，迨至八十年稅捐稽徵機關仍視為免稅所得。(3)溯自八十一年七月一日被告成
立，對中科院給付之「品位加給」與「技術加給」究竟可否適用所得稅法第四條第八
款規定免課所得稅，認滋生疑義，乃於八十二年四月十五日北區國稅三第八二○○七
三○七號函財政部建議「考量中科院薪給制度對研究補助費性質之加給未按個案給付
，致應列入課稅範圍之因素，採不溯既往原則；明定自八十二年度起，中科院非軍職
人員研究補助費性質之品位（技術）加給均應列入薪資所得扣繳範圍，並應依法申報
綜合所得稅。」以1.政府機關乃屬一體，尚不得因編制之改變，而否認前者作為，是
以在未有新函令發佈前，自不應因編制之改變，肆意將免稅所得列為應稅所得。2.又
被告亦坦承系爭品位加給（技術加給）究竟是否合於免稅要件滋生疑義。3.再就被告
於該函中亦建議「採不溯既往原則；明定自八十二年度起．．．」依右述足證財稅機
關亦認定系爭品位加給（技術加給）為免稅所得，政府對於人民信賴應予保護。三、
其他有利原告之見解：（一）又李總統在八十四年十月十二日裁示「中山科學研究院
文職員工「品位加給」及『技術津貼』所得稅追繳案，財稅單位對法律的引用，不宜
因時而異，以溯及既往的方式，追課亦有不妥，本案涉及人數眾多波及層面甚廣，甚
可能衍生之社會問題，應予重，希行政院相關單位儘速妥善處理，以免影響政府威
信及當事人權益」。中華民國憲法保障人民之權利義務不會因時而異，追課五年，李
總統亦認屬不妥，影響政府威信及當事人權益。縱然不為原告權益計，亦得為國家科
技發展長遠計，並非全然免稅的租稅優惠制，是為中科院吸收優秀新血輪，永續發展
的不二法門；試問無天弓飛彈之順利部署，豈有美製愛國者飛彈之獲得，無雄蜂飛彈
已巡弋海疆，美製魚叉飛彈又豈易獲得，台海和平因而確保不少，或明或暗之全民利
益福祉，斷非一億餘元的區區稅收所得所可比擬。被告基於職掌欲追課此一億餘元稅
收本無可厚非，但其缺乏二位蔣故總統之眼光與胸襟，以另類思維來思考，顯然又不
符國家整體利益之要求，有因小失大之譏。（二）又訴願法第十九條：「訴願就書面
審查決定之，必要時，得為言詞辯論。」第二十六條：「各機關辦理訴願事件，應設
訴願審議委員會，組成人員以熟諳法令者為原則，其中社會公正人士、學者、專家不
得少於訴願審議委員會成員三分之一。」規定，原告認為此案牽連甚廣，行政院及財
政部所屬訴願委員會未召開言詞辯論，亦有失公允。（三）再則中科院組成工作分子
約類分為軍官及文職人員，文職人員又細分為文官、科技聘僱、技術員、行政聘僱、
僱工五類，其中軍官、文官、科技聘僱皆同領受品位加給（是故中科院的軍官較非在
中科院任職之軍官多領了一筆品位加給），但軍官的品位加給至今仍是免稅，而文官
、科聘人員的品位加給如不能免稅，將導致同工不同酬的不平衡心理產生，而損及研
發成效，是為當時層峰核予品位加給、技術加給免稅的另一主要考量之因素。（四）
聯合報八十七年二月二十六日報導：今年起中小學教師之課後輔導、暑期藝術活動所
得，要開始繳納所得稅。（賦稅署長王得山表示，過去財政部不瞭解中小學教職員有
政府發放薪資以外的所得，最近有人向財政部查詢，財政部在研究稅法規定後，發現
這類所得並不是稅法規定之免稅範圍，因此發佈新解釋令，並且由今年起適用。）檢
視此篇報導，原告赫然發現財稅單位並未就另發現應徵之稅捐者，依法應補徵教職員
五年漏稅額並予於處罰，僅以「不瞭解」一詞帶過，另外軍醫除軍餉免稅外，在軍醫
院執業的加給均需繳稅，而中科院軍職員工除軍餉外，其研究加給（品位加給）亦可
免稅賦。此種不公平的現象，顯示財稅單位嚴重違法失職，圖利特定階層人士。（五
）自立晚報八十七年五月二十三日報導中科院的成立創始，及現今面臨的困境，追課
品位（技術）加給所引起抗爭事件，十分詳實，其中提及中科院是由蔣介石總統一聲
令下而創立，顯然一般輿論亦承認中科院的創立，來自於動員戡亂時期所賦於總統權
利而成立的研發機構，其享有免稅之租稅優惠待遇，是可以推論而得。四、財政部稅
制委員會於七十九年、八十三年、八十七年所編印各版新舊所得稅彙編中，分別以
10.18.台財稅第七九○七一四三三四號函、8.台財稅第八三一六○七六六一號函、
9.台財稅第八七一九六五三六六號函再三的向人民宣示，凡未編入該年度版之「
本部及各權責機關所對外發佈舊函示，非經其重行核定，一律不再援引適用」，經遍
查其七十九年、八十三年、八十七年版之所得稅法令彙編中，皆未列入財政部六十八
台財稅三八五○一號函、行政院台八十四財三七○○七號函，依上開各年度版所得稅
法令彙編首揭各函示之意旨，應為無效之函示，必經各權責機關重新核定後，始重新
生效，是以財政部及行政院如欲起課中科院非軍職員工品位加給或技術津貼之稅賦，
必須立刻重新函示，方能起課，否則即違反「禁反言－政府機關言出必行，不能反悔
」之原則，而國家社會將在政府朝令夕改之狀況下，抗爭不斷，陷入混亂不安之局面
。五、本案爭議之要點之一為財政部及其所屬各區國稅局身為行政主管機關，雖得本
於職權依據所得稅法責成行政釋示聲明應稅之主張，但自六十八年稽徵機關函示徵免
原則以來至八十四年十一月十七日確定應稅之期間中科院依徵免則認定免稅，並多次
向桃園稅捐稽徵處及被告據實說明，而主管機關除以右述七十九、八十三、八十七年
所得稅法令彙編之函示，及不作為之默示同意此部分免稅，導致長期以來中科院員工
信賴此等主張，認為財政主管機關以上開函示及不作為默示，乃基於行政一體原則，
授權國防部及中科院或其他公務機關之相互認定並合於行政行為明確性原則下，在實
質上已存在信賴之法律效力，因而作為生涯規劃，處置財產（復無扣繳憑單），故應
有行政法上「信賴保護」原則之適用，依據鈞院七十六年判字第四七四號判決以「．
．．不管行政機關之決定是否合法，除了重大且明顯之瑕疵或其違法係可歸責於納稅
義務人外，行政機關之行為一經表露於外，人民通常會對所造成的法律狀態之存續寄
以信賴，並以之作為依據，此種依據信賴，應受保護」，及一般法學原理亦皆言「信
賴保護原則」，係指人民信賴政府機關之決定，就其生活關係已有適當之安排，政府
機關應給予保護或給予合理補償而言，是以財稅機關在七十九、八十三年版所得稅法
令彙編中以首揭各函示之意旨及長期不作為之默示，所造成之財政部六十八台財稅三
八五○一號函無效的法律效力，應使中科院非軍職員工在八十四年十一月十七日行政
院台八十四財三七○○七號發佈前享有「信賴保護」的利益，此為財稅機關基於八十
三年版所得稅法令彙編之首揭函示意旨所必須允諾的法律保護結果，及僱聘機關事業
主（國防部及中山科學研究院）必須負擔的稅負，因此往前補課五年稅之處分顯然違
反八十三年台財稅第八三一六○七六六一號函示之效力，實屬違法，理應辨明。六、
再按所得稅法第九十四條第一項：「扣繳義務人於扣繳稅款時，應隨時通知納稅義務
人，並依本法第九十二條之規定，填具扣繳憑單發給納稅義務人，如原扣稅額與稽徵
機關核定稅額不符時，扣繳義務人於繳納稅款後，應將溢扣之款退還納稅義務人；不
足之數由扣繳義務人補繳，但扣繳義務人得向納稅義務人追償之。」明白規定扣繳義
務人即中科院院長及主辦會計，有先行代納稅義務人繳納之義務。固同法第八十九條
第二項有「扣繳義務人未履行扣繳義務責任，而有行蹤不明或其他情事，致無從追究
者，稽徵機關得逕向納稅義務人徵收之」規定。卻完全不適用於中科院非軍職員工五
年補課稅案中，其理至明，因為中科院為國家機關，扣繳義務人承命行事，不敢稍有
潛越，復有國防部、行政院等上級機關可資追究，非無從也。更何況稅捐稽徵法第四
十八條之三（修正條文）復有「納稅義務人違反本法規定，適用裁處時之法律。但裁
處前之法律有利於納稅義務人者，適用最有利於納稅義務人之法律。」（從新從輕之
原則）及中央法規標準法第十八條「．．．但舊法規有利於當事人而新法規未廢除或
禁止所聲請事項，適用舊法規。」（從優原則）之立法旨意，皆明白律定認事用法之
原則，必須優先考慮對人民（納稅義務人）最有利之部分後，仍然無法免除其責時，
方得對人民（納稅義務人）處分，此為先進民主國家所普遍遵行的原則（且所得稅法
第九十四條第一項為現行有效之法律。）所以財政部及其所屬各區國稅局，直接向中
科院非軍職員工追課五年稅之處分，顯然有違所得稅法第九十四條第一項法定之程序
正義，應請鈞院撤銷原處分。七、又財政部六十八年台財稅三八五○一號徵免原則及
行政院台八十四財三七○○七號補充規定，明顯變更人民之權利、義務者，有牴觸中
央法規標準法第五條、第六條之意旨，復未遵第七條．．．並即送立法院之規定，亦
明顯有違程序上之正義。八、就稅法而言，稅捐稽徵法為規範所有稅法之稽徵程序，
相對於所得稅法單就個人綜合所得稅及營利事業所得稅所為單純規範而言，則稅捐稽
徵法為稅法之普通法，所得稅法為所得稅之特別法，無可置疑。所以就中央法規標準
法第十六條「法規對其他法規所規定之同一事項而為特別之規定者，應優先適用之，
其他法規修正後，仍應優先適用。」特別法優於普通法律定原則，顯然稅捐稽徵法第
二十一條第一項第一款、第三款之規定，目標顯然應為中科院及其上級機關國防部、
行政院。九、綜合上述，原告等認定中科院就其命名、成立背景及動機、三十年來的
研發成就，自有憲法第一百六十五條、第一百六十六條、第一百六十七條規定之適用
，復經稅捐稽徵人員依所得稅法第九十五條所授與法定認證權利，歷經二十五年的認
證（有監察院的調查報告可證），國防部及中科院代表國家所核予中科院非軍職員工
品位加給（技術加給）免稅的法律效力為已確立。以政府本屬一體，對於人民之承諾
有不可不履行而分割承擔責任的義務；縱或認為原先之承諾有更改之必要時，亦必採
不溯既往之原則，不宜追課，以免有損政府威信及當事人權益（李總統裁示語），況
且所得稅法第四條第八款但書規定有牴觸憲法第一百六十六條國家應獎勵科學之發明
與創造．．．之規定，試問如果沒有經年累月的實驗驗證再實際放大架設為工廠的實
質勞務（心）提供，何來科學之發明與創造，學術與技術之發明呢﹖由部分免稅的待
遇，變為全部所得皆為應稅所得，是為降低待遇之措施又牴觸憲法第一百六十五條．
．．並依國民經濟之發展，隨時提高其待遇之保障；憲法第一百七十一條法律與憲法
牴觸者無效，中央法規標準法第十一條法律不得牴觸憲法，命令不得牴觸憲法或法律
，下級機關訂定之命令不得牴觸上級機關之命令的規定，足證財稅機關引用所得稅法
第四條第八款但書規定及稅捐稽徵法第二十一條第一款之述欲追課中科院非軍職員
工受領自國防部及中科院代表國家所核予之品位加給（技術加給）免稅部分之所得稅
，有不能適用之爭議。為此請鈞院依職權召開言詞辯論並命中科院參加訴訟，判決撤
銷原處分及一再訴願決定，以保原告權益，並符法制等語。
被告答辯意旨略謂︰中科院之預算雖分別依計畫編列人事費支應其員工之各項給與，
但實際上領受「科技品位加給」或「技術津貼」之非軍職人員，無論配屬之單位或參
與不同計畫，悉依該院所訂「科技人員品位加給支給標準表」、「技術員薪給標準表
」之等級，每月按級定額領取「科技品位加給」或「技術津貼」。該院與其聘僱人員
之約定事項亦載明所指薪給，除實物代金及眷補費外，包括全部給與，是以該院非軍
職人員所領受之「科技品位加給」或「技術津貼」，核屬其因提供勞務所取得之報酬
，另被告於八十二年間曾派員前往該院現場瞭解結果，該院支付非軍職人員之「科技
品位加給」及「技術津貼」係採按月給付方式，是原核定以系爭薪資所得（研究補助
費或品位加給）二三六、八六二元，併課當年度綜合所得額，核定應補稅額一四、二
一二元，要無不合，請予維持。至原告主張於申報所得稅時，即依當年度扣繳憑單誠
實申報，被告怠於事實之認定，而在認定標準未明確前，追溯補徵系爭所得之綜合所
得稅，實有悖依法課稅原則乙節；按財政部六十八年十一月三十日台財稅第三八五○
一號函釋，中科院發給研究人員之研究加給依職級按月定額發給者，應屬各該研究人
員之薪資所得，應於給付時應依法辦理扣繳，所得人並應於年度結算申報時合併申報
課稅，並自六十九年一月起適用。是「品位加給」屬薪資所得應合併申報課稅已臻明
確，原告主張顯係對法令之誤解。原告另主張稅捐稽徵人員逐年審閱中科院相關之會
計資料，對系爭金額未予扣繳，均未予置喙，顯證同意中科院對該所得性質認定為研
究補助費，屬免稅範圍乙節，查就中科院系爭「品位加給」及「技術津貼」是否依法
扣繳、申報情事，於被告成立前即八十年元月間經桃園縣稅捐稽徵處大溪分處去函中
科院請依法辦理，被告成立後亦先後多次函請中科院提示資料供核，此有被告所屬大
溪稽徵所八十三年一月二十二日北區國稅大溪審第00000000號等函件可稽，
是原告主張委無足採。且按現行所得稅法對此相關之規定條文，係於五十二年制訂迄
今，對系爭「品位加給」及「技術津貼」應依法課徵所得稅之規定並未修正，被告依
所得稅法規定補徵八十年度綜合所得稅，依法並無不合，原告另主張據報載中小學教
師課後輔導、暑期活動所得非屬免稅，而財政部於今年始發布函釋由今年起適用，其
處理與中科院不一致等節，查中小學教師之所得與系爭「品位加給」、「技術津貼」
並不相同，且相關中小學教師課後輔導所得是否免稅，是否自今年補徵，財政部尚未
函釋辦理，其與本案之補徵無，原告主張委無足採，綜上論述：原處分及所為復查
、訴願、再訴願決定並無違誤，請判決駁回原告之訴等語。
    理  由
按中華民國政府或外國政府，國際機構、教育、文化、科學研究機構、團體，或其他
公私組織，為勵進修、研究或參加科學或職業訓練而給與之學金及研究、考察補
助費等所得，免納所得稅。但受領之學金或補助費，如係為授與人提供勞務所取得
之報酬，不適用之，為行為時所得稅法第四條第八款所規定。又凡公、教、軍、警、
公私事業職工薪資及提供勞務者之所得，為薪資所得，該項所得之計算，以在職務上
或工作上取得之各種薪資收入為所得額；前項薪資包括薪金、俸給、工資、津貼、歲
費、金、紅利、各種補助費及按月或按年分期給付之退休金或養老金。但為雇主之
目的，執行職務而支領之差旅費、日支費及加班費不超過規定標準者，及依同法第四
條規定免稅之項目，不在此限，復為同法第十四條第一項第三類所明定。查本件原告
之配偶甲○○八十年度綜合所得稅結算申報，被告以其漏報原告取自中科院之薪資所
得計二三六、八六二元，乃核定補徵稅額一四、二一二元，原告不服，就取自中科院
薪資所得二三六、八六二元，申經復查結果，未准變更，提起訴願、再訴願，均遭決
定駁回，遂提起行政訴訟，主張如事實欄所載。經查，憲法第一百六十五條係規定教
育科學藝術工作者生活之保障，與憲法第十九條規定人民有依法律納稅之義務，兩者
併行不悖。前者，要求政府依國民經濟進展之情形，隨時提高教育科學藝術工作者之
待遇；但並不因此免除該類人員依法納稅之義務。因此，除非法律明定，得免納稅義
務者外，稅捐單位對之課徵各類稅款，無違憲法第十九條、第一百七十一條及中央法
規標準法第十一條之規定。從而，中科院不論依何法源設立，其給付之所得，除非法
律明定免徵綜合所得稅外，自不得解免納稅之義務。又行政法上所謂信賴保護原則，
係指人民因相信既存之法秩序，而安排其生活或處置其財產，則不能因嗣後法規之制
定或修正，而使其遭受不能預見之損害，用以保護人民之既得權益。本原則之適用，
係在禁止新制定或修正法規有溯及既往之效力。而所謂平等原則，係指相同之事件應
為相同之處理，不同之事件則應為不同之處理，除有合理正當之事由外，否則不得為
差別待遇，合先明。本件中科院之預算雖分別依計畫編列人事費支應其員工之各項
給與，但實際上領受「品位加給」或「技術津貼」之非軍職人員，無論配屬之單位參
與不同計畫，均依該院所訂「科技人員品位加給支給標準表」、「技術員薪給標準表
」之等級，每月按級定額領取科技品位加給或技術津貼。且該院與其聘僱人員之約定
事項亦載明所指薪給，除實物代金及眷補費外，包括全部給與，其非軍職人員所領受
之科技品位加給或技術津貼，核屬因提供勞務所取得之報酬，應無行為時所得稅法第
四條第八款免納所得稅規定之適用。況被告於八十二年間派員前往該中科院瞭解結果
，其支付非軍職人員之科技品位加給及技術津貼確係按月給付方式，復經中科院八十
一年十一月三日（八一）訓誠字第一六八七三號函，說明該院各類薪資扣繳所得稅狀
況：「以該院於年度開始即訂有各項研究計畫，並按照研究計畫逐月實施。各項研究
計畫除一般經費外，為獎勵科技人員竭盡心智參與研發工作，另編列研發人員研究補
助費及技術津貼。為便利作業，研發人員研究補助費係採按月發放方式，再經由成本
歸戶手續，回歸計畫預算內（研究補助費採個案給付，必將增加人力及作業之負擔，
不符經濟效益）」等語。足見中科院給付非軍職員工之品位加給及技術津貼之所得，
屬經常性研究補助費給與，且依職級按月定額支給，為提供勞務所取得之報酬，依首
揭規定，核非免稅之薪資所得，被告依法發單補徵稅款，並未逾稅捐稽徵法第二十一
條所定核課期間，於法並無不合。至財政部（六十八）台財稅字第三八五○一號函釋
說明：「一、凡依職級按月定額發給者，應屬各該研究人員之薪資所得，應於給付時
應依法辦理扣繳，所得人並應於年度結算申報時合併申報課稅。二、如係按研究計畫
個案給付、並非通案按職級按月給付者，則為研究補助費，依法可免納所得稅。三、
如屬第一種情形，中科院以往未依法扣繳，所得人以往年度亦未申報納稅者，應即請
中科院轉知各所得人自行向稽徵機關補報並補繳應納稅款，可免予處罰，自六十九年
一月起，中科院應於給付時依法扣繳，所得人應於每年終後合併申報綜合所得稅。．
．．」該函釋係財政部依其法定職權所發布之命令，核與所得稅法及有關法規規定，
並無違背，且該函釋並未就系爭依職級按月定額發給之所得為應予免稅之承諾，又首
揭所得稅法之規定並未因修正而變更，行政院秘書長於八十四年十月十七日台八十四
年財三七○○七號函並非變更財政部（六十八）台財稅字第三八五○一號函釋，自無
稅捐稽徵法第一條之一、第四十八條之三、中央法規標準法第十六條及行政法信賴保
護原則之適用，亦不得因被告向上級機關請求函釋，而主張不溯既往原則免予補徵。
而中小學教師課後輔導等所得，與本件系爭所得，性質上並非相同之事件，本件被告
所為課稅之處分，亦無違平等原則。至所得稅法第八十九條第二項，乃就扣繳義務人
未履行扣繳責任，而有行蹤不明或其他情事，致無從追究之情形，所為之特別規定，
並未排除扣繳義務人短扣稅款時，稽徵機關得逕向納稅義務人徵收短扣稅款之職權，
尤其並未排除納稅義務人之納稅義務。所得稅法第九十四條係規定扣繳稅款之退補，
並非排除納稅義務人之納稅義務。又課稅與否應由稅捐稽徵機關依法認定，非可由事
業團體或機關自行認定之；另納稅義務人如有所得稅法第十四條第一項各類之所得，
即應依同法第七十一條規定申報納稅，而所得稅法第九十五條之規定，僅係為加強課
稅資料之正確性，授予稽徵機關調查及督促扣繳義務人對於扣繳報告之確實，是尚不
因稽徵機關未為調查或督促扣繳義務人，即認納稅義務人就其取得之所得不負申報納
稅之義務。從而，被告依據首揭法律規定，課徵本件系爭所得稅，無違憲法第一百六
十五條、第一百七十一條、中央法規標準法第五條、第六條、第七條、第十一條及所
得稅法第九十四條第一項之規定。原告主張，核無足採。本件無行言詞辯論及命中科
院參加訴訟之必要，併此明。原處分洵無違誤，一再訴願決定，遞予維持，俱無不
合。原告起訴意旨，難謂為有理由，應予駁回。
據上論結，本件原告之訴為無理由，爰依行政訴訟法第二十六條後段，判決如主文。
中    華    民    國     八十八      年      六      月      十一       日
                    行 政 法 院 第 五 庭
                                審 判 長 評  事      廖  政  雄
                                         評  事      趙  永  康
                                         評  事      沈  水  元
                                         評  事      林  清  祥
                                         評  事      劉  鑫  楨
右  正  本  證  明  與  原  本  無  異
                                         法院書記官  彭  秀  玲
中    華    民    國     八十八      年      六      月      十四       日
